---
title: "Análisis Estadístico en Inferencia para Investigación Médica"
author: "Wilson Eduardo Jerez-Hernández"
date: "2024-03-02"
output:
  pdf_document: default
  html_document:
    df_print: paged
bibliography: bibliografia.bib
abstract: |
  En este ejercicio, exploramos la inferencia estadística aplicada a una investigación médica centrada en determinar la probabilidad de éxito de un nuevo tratamiento médico. El objetivo es asegurar al menos un 55\% de efectividad, y se utiliza la fracción de pacientes que responden positivamente como estimador clave. Analizamos las características del estimador, su distribución, y aplicamos la Aproximación de la Binomial por la Normal. Este enfoque proporciona una perspectiva estadística en el contexto médico.
---
**_keywords:_** Inferencia Estadística, Investigación Médica, Probabilidad de Éxito ,Fracción de Pacientes, Aproximación de la Binomial.

# 1. Introducción

En este ejercicio, nos enfocaremos en la inferencia estadística aplicada a una investigación médica. El objetivo es determinar la probabilidad de éxito de un nuevo tratamiento médico, asegurando al menos un 55\% de efectividad. Exploraremos el proceso de inferencia y sus implicaciones en este escenario específico.


# 2. Descripción de la Población

Supongamos que se considera exitoso un tratamiento médico si al menos el 55\% de los pacientes tratados muestran mejoría. La pregunta clave es: ¿Cuál es la probabilidad de alcanzar este umbral de efectividad cuando se selecciona aleatoriamente un grupo de $n = 100$ pacientes?

**Contexto Adicional:** Se estima que aproximadamente el 50\% de los pacientes responderán positivamente al tratamiento.

```{r}
set.seed(42)
n <- 100 # Muestra
p <- 0.5 # Estimación
Datos <- rbinom(n, 1, p) # Distribución Bernoulli
Datos
table(Datos)
Frecuencia <- mean(Datos)
Frecuencia
```


## 2.1 Solución Detallada

- **Objetivo:** Determinar la probabilidad de éxito del tratamiento médico, garantizando al menos un 55\% de efectividad en un grupo aleatorio de $n = 100$ pacientes.
- **Parámetros de la Población:**
  - Población de Interés: Pacientes sometidos al tratamiento médico.
  - Umbral de Éxito: 55\% de pacientes que deben mostrar mejoría.
  - Distribución Poblacional: Binomial con $n = 100$, $p = 0.5$ (probabilidad de éxito estimada) y $q=1-p=0.5$.

# 3. Identificación del Estimador Apropiado

- **Función de Verosimilitud:**

La función de verosimilitud para la distribución binomial se define como:
$L(p; x_1, x_2, ..., x_n) = \prod_{i=1}^n \binom{n}{x_i} p^{x_i} (1-p)^{n-x_i}$

Donde: $p$ es la probabilidad de éxito, $x_i$ es el número de éxitos en la i-ésima observación.
- **Maximización de la Verosimilitud:**

Para encontrar el valor de p que maximiza la verosimilitud, se deriva la función de verosimilitud con respecto a p e iguala a cero.

$\frac{dL(p; x_1, x_2, ..., x_n)}{dp} = 0$
 Al resolver la ecuación anterior, se obtiene que el valor que maximiza la verosimilitud es:
$p = \frac{\sum_{i=1}^n x_i}{n}$

- **Estimador Clave:** La fracción de pacientes que responden positivamente, representada por $Y/n$ ($Y$ el número de pacientes que responden positivamente al tratamiento).
- **Método:** Calcular la proporción muestral de pacientes que responden positivamente al tratamiento y que es mayor o igual al 55\%, representada por $Y/n$.
```{r}
Y <- sum(Datos) # Y es el exito de la muestra (Cantidad de 1 en la distribución de bernoulli)
estimador_muestra <- Y / n
cat("Estimador de la proporción de éxito:", estimador_muestra)
```

- **Definición del Estimador:** $\frac{Y}{n} = \frac{1}{n} \sum_{i=1}^{n} X_i$, donde $X_i = 1$ si el paciente $i$ responde positivamente, y $X_i = 0$ en caso contrario.
- **Independencia de $X_i$:** Suponiendo independencia de las respuestas de los pacientes.

# 4. Demostración de Características del Estimador

## 4.1 Esperanza del Estimador

La esperanza del estimador se calcula como la media ponderada de las posibles respuestas, considerando la probabilidad de éxito $p$:
\[
E\left(\frac{Y}{n}\right) = \frac{1}{n} \sum_{i=1}^{n} E(X_i) = \frac{1}{n} \sum_{i=1}^{n} p = p
\]

## 4.2 Varianza del Estimador

La varianza del estimador se calcula como la media ponderada de las varianzas individuales, considerando la independencia de las respuestas:
\[
Var\left(\frac{Y}{n}\right) = \frac{1}{n^2} \sum_{i=1}^{n} Var(X_i) = \frac{1}{n^2} \sum_{i=1}^{n} pq = \frac{pq}{n}
\]

Estas propiedades respaldan la validez y utilidad del estimador en el contexto de la inferencia estadística.

```{r}
m <- 10000 # número simulaciones
esperanzas <- numeric(m)
varianzas <- numeric(m)
for (i in 1:m) {datos_simulacion <- rbinom(n, 1, p) # Distribución Bernoulli
  estimador_simulacion <- mean(datos_simulacion)
  esperanzas[i] <- mean(datos_simulacion)
  varianzas[i] <- var(datos_simulacion) / n}
cat("Varianza:", mean(varianzas),"Esperanzas:",mean(esperanzas))
```

# 5. Distribución del Estimador

En el libro *Estadística Matemática con Aplicaciones* [@wackerly2014estadistica] se explica que el teorema del límite central implica que $X = \frac{Y}{n}$ se distribuye aproximadamente de manera normal con media $p = 0.5$ y varianza $\frac{pq}{n} = \frac{(0.5)(0.5)}{100} = 0.0025$ para muestras grandes, como se muestra en `"(Figure 1)".` 
```{r}
m <- 10000 # número de simulaciones
datos <- matrix(nrow = m, ncol = n)
for (i in 1:m) {
  datos[i,] <- rbinom(n, 1, p)
}
datos <- data.frame(datos) # DataFrame con 1000 obs, y 100 muestras.
SumaXi <- apply(datos,1,sum)
SumaXi <- data.frame(SumaXi)
media <- apply(datos, 1, mean)
SumaXi <- cbind(SumaXi, media)
head(SumaXi)
```

# 6. Aproximación de la Binomial por la Normal

- **Justificación:** Basada en el Teorema del Límite Central.
- **Condiciones de Validez:** Validez para muestras grandes.

```{r Estimador, fig.cap="Distribución del Estimador", echo=FALSE, out.width='75%', fig.align='center'}
hist(media, main="Distribución del Estimador", xlab="Proporción de Éxito", 
     col="lightblue", border="black",prob=TRUE)
abline(v = Frecuencia, col="red", lwd=2)
# Ajustar una curva a la distribución del estimador
curve(dnorm(x, mean = 0.5, sd = sqrt(p * (1 - p) / n)), 
      col = "blue", lwd = 2, add = TRUE)
```


## 7. Cálculos y Resultados

Probabilidad de Éxito: $P\left(\frac{Y}{n} \geq 0.55\right) = P\left(\frac{Y/n - 0.5}{\sqrt{0.0025}} \geq \frac{0.55 - 0.50}{0.05}\right)$

Aproximación por la Normal: $\approx P(Z \geq 1) = 0.1587$

```{r}
# Calcular P(Z >= 1) utilizando pnorm
prob <- 1 - pnorm(1)

# Imprimir el resultado
cat("P(Z >= 1) =", round(prob, 4))

```

# 8. Conclusión

- Se identificó la probabilidad de éxito del tratamiento mediante el análisis de la fracción de pacientes que responden positivamente.

- La aplicación del Teorema del Límite Central respalda la aproximación de la distribución binomial por la normal.

- La distribución del estimador fue demostrada mediante simulaciones y visualización gráfica.

- La probabilidad de éxito del tratamiento muestra una tendencia a ser muy baja.

Estos hallazgos destacan la importancia de una evaluación continua de la efectividad del tratamiento en busca de alternativas más efectivas.


# Referencias



